【裁判字號】    95,抗,1093
【裁判日期】    951123
【裁判案由】    選任特別代理人
【裁判全文】
臺灣高等法院民事裁定                  95年度抗字第1093號
抗  告  人  財政部國有財產局
法定代理人  丙○○
代  理  人  丁○○
複  代理人  戊○○
相  對  人  台北市政府捷運工程局
法定代理人  乙○○
代  理  人  甲○○
上列當事人間選任特別代理人事件，對於中華民國95年6月7日臺
灣板橋地方法院95年度聲更字第1號所為裁定提起抗告，本院裁
定如下：
    主  文
原裁定廢棄。
選任黃麗足於相對人就如附表所示土地辦理捷運土城線補償費提
存事件時為神明會「福德爺」之特別代理人。
聲請及抗告程序費用由相對人負擔。
    理  由
一、相對人於原法院聲請意旨略以：因捷運土城線地下穿越「福
    德爺」之土地，而其管理人已死亡，亦查無「福德爺」之申
    報備案資料，為辦理提存補償費事宜，故參照非訟事件法第
    6 條（即修正後第11條）準用民事訴訟法第51條、第52條之
    規定，聲請法院對其選任特別代理人等語。
二、原法院則以：相對人主張之事實，業據其提出土地登記簿謄
    本、台北縣土城市公所函、台北縣土城市戶政事務所函等件
    為憑，經核與其所主張之事實相符，而系爭土地登記簿所有
    權人登記為「福德爺」，其管理人為「呂漳俊」，地目為「
    祀」，而呂漳俊已死亡，其會員均無從查考，是相對人聲請
    選任特別代理人，於就如附表所示土地辦理提存時為受取人
    以處理補償金事宜，於法尚無不合，爰選任「財政部國有財
    產局」為上述補償金提存事件之特別代理人等語。
三、抗告意旨略以：伊係行政機關，依國有財產法綜理國產事務
    ，而執行事務之預算為全國人民納稅所得，自不宜以行政機
    關身分擔任私人或私人團體之代理人，為私人處理事務，倘
    由伊擔任神明會「福德爺」之特別代理人，以國家資源管理
    對國庫毫無利益之財產，無異使公器淪為私用，損及全民利
    益，實不符社會公平原則，原法院選任伊為「福德爺」之特
    別管理人，實有未洽，為此請求廢棄原裁定等語。
四、按臺灣民間之神明會，並非實體法上之權利義務主體，神明
    會之會產，應屬其全體會員公同共有，如該神明會選有管理
    人者，實務上固可認係非法人團體而有當事人能力，於辦理
    徵收補償費提存時，得以管理人為提存物受取人之法定代理
    人辦理提存，如原來管理人死亡，新管理人尚未選出，應得
    為其選任特別管理人，以之為該非法人團體受取提存物；如
    該神明會遇有無從選任管理人之特殊情形者，即會員資料均
    無從考查者，經相當之確實調查後，仍無法得知神明會之會
    員時，得由利害關係人參照非訟事件法第11條準用民事訴訟
    法第52條、第51條之規定，聲請法院選任適當之人為該神明
    會之特別代理人，再以之為神明會之代表人辦理提存。
五、經查，相對人主張本件捷運土城線地下穿越「福德爺」之土
    地，而系爭土地登記謄本所有權人登記為「福德爺」，其管
    理人為「呂漳俊」，地目為「祀」，而呂漳俊已死亡，且福
    德爺之會員均無從查考等情，業據相對人提出土地登記謄本
    、台北縣土城市公所函、台北縣土城市戶政事務所函等件為
    憑（見原法院95年度聲更字第1號卷6-12頁），堪信為真實
    ，揆諸上開說明，該神明會既無法得知其會員，利害關係人
    即相對人參照非訟事件法第11條準用民事訴訟法第52條、第
    51 條，聲請法院為該神明會選任特別代理人，經核尚無不
    合。次查，「徵收土地地價補償費之核發對象如左：…(七)土
    地屬祭祀公業所有者：1.祭祀公業已選定管理人，且向民政
    機關備查有案者，若公業規約或派下決議未有特別約定，得
    由管理人切結由其領取補償費未受規約或派下決議限制並檢
    具相關證明文件，經地政機關洽民政機關查證其管理人備查
    文件無誤後，由管理人具領。…(八)土地為神明會所有者，參
    照(七)祭祀公業之規定辦理。」為土地徵收法令補充規定第9
    條第7款、第8款所明定（見本院卷28頁），足見土地為神明
    會所有者之徵收土地地價補償費之核發對象，係參照「祭祀
    公業」之規定辦理。又查，台北縣政府民政局「宗教禮俗課
    」掌理：「1.禮俗業務。2.寺廟及宗教團體管理。3.忠烈祠
    管理。4.祭祀公業輔導。5.神明會。」等業務，有相對人提
    出台北縣政府民政局職務執掌資料可稽（見本院卷48頁），
    而祭祀公業土地清理要點第2條、第13條、第16條分別規定
    ：「祭祀公業土地之申報，由管理人檢具左列文件，向該土
    地所在地之直轄市或縣 (市)政府民政機關 (單位)為之。其
    土地分屬不同民政機關 (單位)管轄者，民政機關 (單位)受
    理時應相互會知。…」、「祭祀公業應設置管理人，…管理
    人死亡…，經派下員全體十分之一以上連署，並報經民政機
    關 (單位)之許可，得召開派下員大會。」、「祭祀公業管
    理人之變動，…，向民政機關 (單位)申請備查，…」（見
    本院卷29-30頁），及台北縣政府輔導神壇要點第2條、第7
    條規定：「本要點所稱神壇，指供奉神祇，供公眾膜拜而未
    具寺廟登記要件之場所。」、「本要點規範事項由本府民政
    局（以下簡稱民政局）主辦。」（見本院卷49頁），由上開
    台北縣政府民政局之執掌及相關規定，均顯見神明會係以民
    政單位為管理機關，本院審酌設於台北縣土城市（見前開系
    爭土地登記謄本）之神明會「福德爺」之管理業務為台北縣
    政府民政局之執掌，以該局調查神明會「福德爺」之管理人
    及真正會員最為適當。原法院裁定選任抗告人為系爭土地提
    存事件神明會「福德爺」之特別代理人，尚有未洽。抗告意
    旨指摘原裁定不當，求予廢棄，為有理由，爰由本院將原裁
    定予以廢棄，並選任現任台北縣政府民政局局長黃麗足（見
    本院卷54頁）為相對人辦理本件徵收補償費提存事件之神明
    會「福德爺」特別代理人如主文第2項所示。
據上論結，本件抗告為有理由，爰裁定如主文。
中    華    民    國    95    年    11    月    23    日
                    民事第十五庭
                        審判長法  官 黃騰耀
                              法  官 黃國永
                              法  官 李媛媛
正本係照原本作成。
本裁定除以適用法規顯有錯誤為理由，並經本院許可外，不得再
抗告。如提起再抗告，應於收受後10日內委任律師為訴訟代理人
向本院提出再抗告狀。並繳納再抗告費新台幣1000元。
中    華    民    國    95    年    11    月    27    日
                              書記官 秦仲芳
附表：
1.台北縣土城市○○段貨饒小段48-4號
2.台北縣土城市○○段貨饒小段48-5號
3.台北縣土城市○○段貨饒小段48-6號


司法院資訊處製作；財團法人民間司法改革基金會備份。
